【裁判字號】    97,抗,1561
【裁判日期】    970930
【裁判案由】    聲明異議
【裁判全文】
臺灣高等法院民事裁定                  97年度抗字第1561號
抗告人  甲○○
                    號2樓
        丁○○
        丙○○
        乙○○
        戊○○
上列抗告人因與相對人中華成長一資產管理股份有限公司間聲明
異議事件，對於中華民國97年8月2日臺灣基隆地方法院96年度執
字第10157號所為裁定提起抗告，本院裁定如下：
    主  文
抗告駁回。
抗告程序費用由抗告人負擔。
    理  由
一、抗告人於原法院聲明異議及本院抗告意旨略以：(一)原法院不
    以目前之土地公告現值核定其拍賣價格，而以一般民間機構
    之鑑定價格為核定標準顯有違誤。蓋公告現值乃係國家機關
    經過詳細調查及繁雜程序所制定，可信性較高於一般民間機
    構；且因該查封拍賣之土地為臺北縣瑞芳鎮○○段113-20、
    113-22、117、117-156等地號土地 (下稱系爭拍賣標的）之
    土地公告現值高於卷內鑑價報告甚鉅，而該鑑價報告卻未敘
    明鑑定價值低於公告現值之理由，且該鑑定報告指稱系爭拍
    賣標的無路可達云云與事實不符，亦未將系爭拍賣標的之占
    有使用情形 (諸如環鼻自導式遊憩步道、鼻頭人行天橋設備
    ）載明，亦未附上都市計畫使用分區證明。違反地方法院民
    事執行處選任不動產鑑定人作業參考要點第7點規定，執行
    法院自不得採取該鑑價報告為核定拍賣價格之依據。(二)該系
    爭拍賣標的之公告土地現值 (民國97年1月)，較去年即鑑價
    時高出許多，且因政府開放大陸人民來臺觀光，而該系爭拍
    賣標的係大陸人民之熱門觀光景點，顯存有其他無形之價值
    ，而原鑑定人未將之估定在內，執行法院亦未予酌量提高。
    (三)抗告人於96年10月間即表示拍賣底價過低，亦聲請遠見不
      動產估價師事務所鑑價，執行法院自應俟遠見不動產估價
      師事務所提出報告後，再重新核定拍賣價格，始屬適法。
      (四)就系爭拍賣地號113-20號及地號113-22號之使用情形僅
      記載為：「部分點交、部分不點交」，不惟未記載詳記其
      原因事由，且詳稽全文實無法明瞭究係何部分不點交，亦
      無土地使用區分及占用情形之記載，違反注意事項第43條
      及強制執行法第81條之規定。(五)債權人聲請強制執行，主
      張債權額為新台幣 (下同）94,937,261元，然系爭拍賣標
      的，光以原法院核定之過低價值而論，地號113-20號即已
      高達159,945,000元，顯已足清償其債權，而無查封其餘
      土地之必要，此查封應屬違法超額查封拍賣，已造成債務
      人損害甚鉅，顯有未適用強制執行法第50條及第113條規
      定之違背法令，應將超額的部分予撤銷云云。
二、按拍賣不動產，執行法院應命鑑定人就該不動產估定價格，
    經核定後，為拍賣最低價額，強制執行法第80條定有明文。
    而執行法院核定之價格應如何認為相當，原屬於執行法院職
    權裁量之範圍，非當事人所可任意指摘，有最高法院88年台
    抗字第13號裁定意旨可資參照。查抗告人曾就系爭拍賣標的
    價格表示鑑價過低，然經原法院命20日內就所列鑑價公司擇
    一鑑價，並自行負擔費用，陳報於法院以供參考，逾期即視
    為對原鑑價報告無意見，此有附於原法院96年12月7日函稿
    可參。惟抗告人僅陳報其收據而無陳報其鑑價報告內容，故
    原法院認抗告人無陳報之意願，並斟酌該不動產所在地地處
    偏遠、東季東北風強勁、潮濕多雨、地形多屬陡峭尚未開發
    之山林地，而依執行法院以往之經驗及參以第一次拍賣期日
    無人投標而認無重新鑑價之必要，亦有原法院97年5月30日
    函覆抗告人之函稿附於原審卷可稽，況原法院書記官亦督同
    執達員至現場勘查，有查封筆錄在卷可查（見原審卷第116
    頁），可見原法院鑑價過程並非無據。故抗告人認上開核定
    拍賣標的價額程序違法云云，尚無足取。另查抗告人認系爭
    不動產富有開發潛力，為大陸人民之熱門觀光景點，顯存有
    其他無形之價值，指摘原法院核定價額之底價並無酌量提高
    ，有損債務人權益云云，惟查依抗告人提出之系爭拍賣標的
    之公告土地現值 (97年1月、91年7月及96年1月)( 見本院卷
    第20頁、原審卷第205頁至第219頁）顯示，97年1月地號113
    -20號為21 1,356,7 28元、地號113-22號為7,471528元、地
    號117號為282,191,140元、地號117-156號為55,787,880元
    ，雖比96年1月為高，但部分較91年7月為低，非如抗告人所
    計算之均為較高價額，且原法院前於97年7月2日進行第二次
    拍賣，亦無人應買，亦有附於原審卷之第二次拍賣不動產筆
    錄可憑，是以苟原法院所核定之拍賣最低價額低於市價，理
    應有眾多應買人參與投標，相互出價競標，豈會無人參與投
    標，乏人問津？故抗告人認上開拍賣最低價額過低云云，亦
    無足取。況拍賣最低底價，僅在限制投標人出價不得少於此
    數，其願出更高價值，並無限制，抗告人被拍賣之土地果如
    其言深具開發潛力且顯存有其他無形之價值，應買人自會競
    相出價，而可得公平之價格賣出，自無損抗告人之權益。
三、抗告人復對原法院公告內容中無土地使用分區之記載，無占
    有使用情形之記載、未載明不點交部分之原因聲明異議遭駁
    回而抗告。然查，觀之該拍賣公告中，已載明對該土地上有
    步道占用部分不點交，拍定後僅點交未遭占用部分等情，自
    無未載明之情，且土地使用分區為一公開之資訊，欲投標之
    投標人本會依其需要查明後始前來投標，因土地使用分區為
    政府行政機關所核定，無須通知法院，於拍賣進行中是否有
    所變更，法院本無從得知，慣例上，並毋庸列入此項資料，
    自尚難認原法院公告內容有所不當。
四、又按查封不動產，以其價格足清償強制執行之債權額及債務
    人應負擔之費用者為限，觀強制執行法第50條、第113 條規
    定，其意旨自明。此乃兼顧債權人與債務人之利益，禁止超
    額查封之規定，法院為強制執行時，固有遵循之義務，惟如
    無超額查封之情事，自無該規定之適用，有最高法院94年度
    臺抗字第20號裁定意旨可參照。復按我國之強制執行法係採
    平等主義，准許有執行名義之債權人以及對標的物有擔保物
    權之優先債權人參與分配，為兼顧債權人及債務人之利益，
    查封時縱有超額之情形，除極端之超額外，如於拍賣時就超
    過債權額及執行費用額之執行標的物不予拍賣，即未違反強
    制執行法有關超額查封之規定；且查封不動產之拍定價格與
    當初鑑定價格，難免有相當之落差，經多次減價拍賣後始拍
    定之情形，所在多有，尚難僅以不動產鑑定價格作為認定有
    無超額查封之依據。
五、從而本件抗告意旨仍執前詞指摘原裁定不當，求予廢棄，非
    有理由，應予駁回。
六、據上論結，本件抗告為無理由，爰裁定如主文。
中    華    民    國    97    年    9    月    30    日
                  民事第五庭
                        審判長法  官  梁宏哲
                              法  官  邱瑞祥
                              法  官  黃雯惠
正本係照原本作成。
本裁定除以適用法規顯有錯誤為理由，並經本院許可外，不得再
抗告。如提起再抗告，應於收受後10日內委任律師為訴訟代理人
向本院提出再抗告狀。並繳納再抗告費新台幣１千元。
中    華    民    國    97    年    10    月    2     日
                              書記官  秦慧榮


司法院資訊處製作；財團法人民間司法改革基金會備份。
